【裁判字號】    96,上更(一),228
【裁判日期】    970408
【裁判案由】    偽造文書等
【裁判全文】
臺灣高等法院臺中分院刑事判決     96年度上更(一)字第228號
上  訴  人  臺灣臺中地方法院檢察署檢察官
被      告  乙○○
選任辯護人  陳浩華律師
被      告  丙○○
被      告  丁○○（更名為黃俊瀚）
上列上訴人因被告等犯偽造文書等案件，不服臺灣臺中地方法院
92 年度訴字第1758號中華民國92年11月28日第一審判決（起訴
案號：臺灣臺中地方法院檢察署91年度偵字第6513號），提起上
訴，由本院判決後，經最高法院發回更審，本院判決如下：
    主  文
上訴駁回。
    理  由
一、公訴意旨以：被告乙○○係台中縣霧峰鄉○○路九二八號「
    太安醫院」之負責醫師，為從事醫療業務之人，與中央健康
    保險局（下稱健保局）簽訂「全民健康保險特約醫事服務機
    構合約」，受託辦理全民健康保險醫療業務，明知應向健保
    局核實申報為保險對象所做之治療及醫療費用，竟為圖虛增
    病患診療及住院支出，以向健保局請領費用，而與被告即病
    患丁○○、護理長丙○○等人共同基於登載不實業務文書、
    偽造文書及意圖為自己不法所有之概括犯意聯絡，自民國八
    十八年八月間起至八十九年一月間止，以每次虛報住院或診
    療費用即可獲得新台幣（下同）五百元之代價，向病患丁○○取得全民健康保險卡，再由乙○○於其業務上所作成之診
    療紀錄、醫囑單、病歷摘要等文件上，連續虛偽登載丁○○
    於八十八年八月三十一日至九月五日、同年九月二十三日至
    十月一日、同年十二月二十二日至二十七日、八十九年一月
    一日至四日等時間內，至太安醫院就診住院並接受醫師診察
    及藥物治療之紀錄，並由護理長丙○○利用職務之便，偽以
    太安醫院不知情之護理人員李秀玉、陳淑觀、李秀妙、邱麗
    珠等人名義，在丁○○前揭就診日期之護理紀錄上，記述不
    實之護理過程，並盜蓋上開護理人員之職章於後足以生損害
    於李秀玉、陳淑觀、李秀妙、邱麗珠等護理人員。乙○○完
    成前述不實之病歷紀錄後，再按月依上開不實病歷紀錄所載
    ，製作不實之醫療費用申請書表，向健保局申請上開保險
    對象之醫療費用，足以生損害於健保局醫務管理之正確性，
    致使健保局不知情之承辦人員陷於錯誤，依其申請先後核付
    醫療費用八千六百七十九元、一萬七千二百六十四元、八千
    四百一十三元、四千九百一十八元，總計詐得醫療費用三萬
    九千二百七十四元。嗣因丁○○未悉數取得約定代價，而向
    乙○○出言恫嚇，經台中縣警察局霧峰分局報告偵辦（丁○○所涉恐嚇案件，業經臺灣臺中地方法院判刑確定），始查
    知上情，因認被告乙○○、丙○○、丁○○三人涉有偽造文
    書等罪嫌云云。
二、本件公訴意旨認為被告乙○○、丙○○、丁○○三人，均犯
    刑法第三百三十九條第一項之詐欺取財罪及刑法第二百十六
    條之行使第二百十五條業務上登載不實文書罪與刑法第二百
    十六條之行使第二百十條偽造私文書罪，係以（一）被告丁○○已經坦承犯罪事實不諱。（二）被告乙○○、丙○○雖
    然均否認有何犯行，被告乙○○辯稱丁○○確實有住院並接
    受其診療，各項醫療及護理紀錄亦皆據實填載，並無登載不
    實云云；被告丙○○辯稱由於院內護理人員不足，為符合衛
    生署之規定，其才幫陳淑觀、李秀玉填寫護理紀錄，且為區
    分不同班別，故意以不同字跡填寫，至於邱麗珠名義製作之
    護理紀錄部分並非由其填寫，應為代班人員所製作云云。惟
    查證人李秀玉到庭證稱八十八年九月二十三日之護理紀錄非
    其所填寫，當時因發生九二一地震，其休假未上班，原先已
    排定由其負責之八十八年九月二十三日值班由護理長丙○○
    自行代班處理，證人陳淑觀證稱八十八年九月二十三日之護
    理紀錄非其所填，是由護理長丙○○填寫的，其當天有上班
    ，但至別處支援，可能是丙○○依照原定排班表作成護理紀
    錄，證人邱麗珠供稱八十八年十二月二十二日之護理紀錄非
    由其所填寫，但不知何人所為，亦不知為何會蓋其所有之職
    章，證人李秀妙則指稱其只負責在護理站教導護士一些資訊
    ，並未參與臨床及門診之排班，護理紀錄亦非其所填寫等語
    。而被告丙○○本屬合格之護理人員，如真代替陳淑觀等人
    輪值護理工作，應無費時臨摹不同字跡而書寫護理紀錄之必
    要。且太安醫院醫護人員倘確有照護被告丁○○之事實，何
    以不由代班人員蓋用己之職章？尤其被告丁○○先後多次住
    院時間橫跨四月有餘，乃護理紀錄竟均為他人代筆，被告丙○○辯稱此係一時護理人力短缺之因應做法云云，顯難置信
    。參諸卷附之丁○○住院期間之護理紀錄所示大同小異之內
    容，可認被告丁○○上開住院期間之護理紀錄均非製作名義
    人所親自填製，而係被告丙○○事後依據護理班表虛偽製作
    ，被告丁○○所稱並無實際住院等情堪可採信，被告乙○○
    、丙○○空言否認犯行，自不足取。此外，本件復有被告丁○○之病歷摘要、醫囑單各三份、診療紀錄四份、中央健保
    局保險對象住診就醫記錄明細表二紙、恐嚇信函一紙在卷足
    憑，事證已明，為提起公訴之依據。
三、惟訊之被告乙○○、丙○○、丁○○三人均矢口否認前揭犯
    行，被告乙○○辯稱：伊沒有犯罪，伊是被辭職員工丁○○
    亂告的，丁○○才拿出槍來對我恐嚇要我拿出錢，且丁○○
    在八十八年車禍，腦部受傷，所以亂說話，丁○○確有在太
    安醫院住院診療四次，第一次是自己車禍，第二次是九二一
    地震餘震被打到頭部，第三次是家裡浴室滑倒，第四次是在
    榮總疝氣開刀，手術後肚子急性疼痛才在我們醫院住院，原
    因不同，住院時間很短，原因沒有特殊奇怪值得懷疑的地方
    ，我們沒有虛報，被告丁○○確實有住院，也有紀錄，其申
    報的醫療費用也不多，伊都是主治醫師、有救治是事實，當
    時因為九二一大地震，有很多餘震，醫院當時有點混亂是事
    實，惟伊無虛偽製作住院之病歷資料云云。被告丙○○辯稱
    ：伊是太安醫院之護理長，伊曾有一次，因丁○○頭部受傷
    住院時，伊有填寫護理紀錄，其餘護理紀錄是誰記載伊不清
    楚，伊無製作不實之護理紀錄，伊只記得丁○○九二一後住
    院的那次，其餘之紀錄非伊所記載，是誰記載伊也不清楚，
    九二三之護理紀錄蓋用陳淑觀之章，是因為地震的關係，那
    天是排陳淑觀與李秀玉之班，一位去支援省議會工作，一位
    因交通受阻未來上班，因護理人員短缺，所以由伊代他們的
    班，且伊是護理長，才填寫護理紀錄，因為是排他們的班，
    他們的護理紀錄關係到薪水，所以用他們二人的章，他們二
    人都知道，又洪彩雲是行政人員，她的章是由行政人員處理
    ，伊不知道是誰替她處理、蓋章的。被告丁○○確實有住院
    ，因為後來院長被告乙○○不給丁○○錢，丁○○才會拿槍
    出來叫院長拿錢出來，是被告丁○○人格及操守有問題云云
    。被告丁○○先則供稱：伊未於八十八年八月三十一日至同
    年九月五日、同年九月二十三日至十月一日、同年十二月二
    十二日至二十七日、八十九年一月一日至四日等期間內，在
    太安醫院住過院，但有看過病，是感冒的病看門診一、二次
    ，伊在伊任職期間，但並無住過院，伊沒有詐取健保費，伊
    是看不過被告乙○○向健保局詐騙之行為，才會去檢舉，伊
    本人並沒有得到任何好處，住院紀錄如何寫的伊不曉得，他
    有辦理伊住院，但實際上伊沒有住院云云，嗣又改稱：伊之
    前有在太安醫院住院，伊現在想起來，伊總共住院四次，伊
    住院那幾次，大部分是被告乙○○為伊看診，另一位是邱醫
    生，名字忘記了，只有這二位醫生為伊看診，伊住院時有被
    告丙○○與李小姐為伊打針，李小姐的名字伊忘記了，伊住
    院時之住院手續，由一位女行政人員幫伊辦過二次，伊記得
    被告丙○○幫伊辦過一次，另外一次伊記不起來云云，再又
    供稱時間經過那麼久了，伊車禍腦部受傷，很多事情我都不
    記得了云云。
四、經查：
    (一)本件被告丁○○對於其究竟有無在太安醫院住院一節，供
      詞前後反覆，其對被告乙○○所為挾怨指述其並無在太安
      醫院住院乙事，難以採信：
    被告丁○○於原審九十二年七月二十三日訊問時供稱：「
      （問：在任職期間，是否曾經在太安醫院，看過病及住過
      院？）沒有」、「（問：你是否曾經因車禍而在太安醫院
      就診？）只是看門診擦藥而已」、（問：除了車禍在那裡
      門診之外，有沒有因為其他的病症在太安醫院就診？）沒
      有」、「（問；就診的時候，被告丙○○有沒有替你服務
      過？）確定沒有」、「（問：你在那裡就診多少天？）一
      天」、「（問：後來有沒有再去門診擦藥？）沒有」、「
      （問：是何人替你門診、看病？）被告乙○○」、「（問
      ：你是否有同意太安醫院虛報你在醫院住院或是診療，然
      後太安醫院就付給你報酬？）有」、「（問：你同意太安
      醫院虛報你住院多少天，或是同意虛報診療多少次？）當
      時我是醫院員工為了工作，院長說要辦住院，我就要辦住
      院，他說要做什麼我們就要做，結果院長對員工講住一次
      院可以領到三百元至五百元可以拿，但我一毛錢都沒有拿
      到」等語（參原審卷第二八至三十頁）；於原審九十二年
      八月二十七日審判時供稱：「（問：你有無在太安醫院住
      院過？）沒有」、「（問：太安醫院給你申報你在那裡住
      院，也是經過你同意的嗎？）沒有，我不知道」、「（問
      ：你不是說每次給他申報可以得到五百元？）他是有講過
      ，每個同事都知道，但他們申報我，我不知道」等語（參
      原審卷第六二頁），於本院上訴審時供稱：「（問：你有
      無在太安醫院住院過？）沒有」（本院上訴卷第四十三頁
      ），被告丁○○雖上供述自承並未在太安醫院住院云云。
    惟其於本件偵審期間，則又翻異上開供詞，於下列偵、審
      中改稱其有住院情形之筆錄如下：於九十年十二月四日偵
      查中供稱：「（問：你去太安醫院共住院過幾次？）好像
      有四次，八十八年三次，八十九年一次，其中一次是車禍
      受傷，其他三次是感冒肺炎，那一次是車禍或肺炎及那一
      次住院多久等我都忘記了」、「（問：四次住院都是那些
      護士照護你？醫生是什麼人？）是裡面的護士，我不知姓
      名，醫師是乙○○」、「（問：除前述四次住院以外，曾
      否另有住院過？）沒有，直到現在沒有再住院過」、「問
      ：（提示卷附檢舉乙○○詐欺、偽造文書信函），這是你
      所書寫？）是」、「（問：情形如何？）我是說有辦門診
      ，辦理住院，但病人沒有住在醫院，把我的舊傷、新傷都
      寫進去，用藥不實在」、「（問：你並未住院卻領取醫院
      給你之五百元，為何要如此做？）我是真的有住院，不過
      醫院准我請假，醫院規定員工住院可領到五百元，我住院
      四次，只領到二次五百元，一次是車禍住院另一次是感冒
      肺炎住院」等語（參九十年度他字第一六七四號偵查卷第
      八十頁反面、第八一頁）；於本院上訴審九十三年五月十
      三日準備程序時供稱：「（問：你是否曾在太安醫院住院
      醫療？）有，之前有在太安醫院住院，我現在想起來，我
      總共住四次」、「（問：你住院的那幾次，係何醫生為你
      診治？）大部分為被告乙○○為我看診，另一位是邱醫生
      ，名字忘記了，只有這二位醫生為我看診」、「（問：你
      住院時的那幾次，由何護理人員為你護理？）有被告丙○○與李小姐為我打針，李小姐的名字我忘記了」、「（問
      ：你住院的那幾次，係由何人員為你承辦住院手續？）由
      一位女行政人員幫我辦過二次，我記得被告丙○○有幫我
      辦過一次，另外一次我記不起來」、「（問：八十八年九
      月二十三日為何住院？）我是因為車禍住院」、「（問：
      另外三次為何住院？）另外三次是因為感冒會喘、咳嗽所
      以住院，醫生診斷係肺炎」、「（問：八十九年一月一日
      係何醫生為你看診？）是被告乙○○為我看診，劉醫師好
      像有，因為那時他們二人在幫我看」、「（問：八十八年
      十二月二十二日為何住院？）我忘記了，我曾經在洗澡時
      跌倒過，是經被告乙○○說我才想起來」等語（參本院上
      訴審九十三年五月十三日準備程序筆錄）。
    又被告丁○○於原審經辯護人詰問結果，被告丁○○則供
      稱三份志願書（八十八年九月二十三日住院志願書、八十
      八年十二月二十二日住院志願書、八十九年一月一日住院
      志願書）上所記載之時間，實際上都有住院，其於九十年
      八月九日曾經寫一封信給被告乙○○，原因是其從台北到
      太安醫院任職，而乙○○卻將其辭職，其生活困難想要做
      生意要向乙○○借用三萬元，卻被乙○○報警說是其恐嚇
      取財，結果其被判刑坐牢，心理因此不平衡，就想攻擊他
      人，另外因為頭部受過傷害，所以會想到什麼就說什麼而
      亂講話，因此在偵查中及審理時一下子說沒有住院一下子
      又說有住院。經檢察官詰問結果則供稱確實有住院，是因
      為被乙○○害得去關（坐牢），所以以前才說沒有住院（
      原審九十二年十一月十一日審判筆錄）。
    則被告丁○○於上開之供述中，雖然曾指稱於八十八年
      八月三十一日至九月五日、同年九月二十三日至十月一日
      、同年十二月二十二日至二十七日、八十九年一月一日至
      四日等時間內，沒有至太安醫院就診住院，惟其於之供
      述，卻又翻異供稱實際上有於上述時間內在太安醫院就診
      住院並接受醫師診察及藥物治療，被告丁○○上開前後供
      述不一致，是其上開指稱其沒有住院治療，是否真實，
      即屬可疑，自已難據被告丁○○上開前後反覆不一之指述
      ，遽為其並無在太安醫院住院之認定。
    況參以上開被告丁○○之供述，被告丁○○指稱其自始
      並無在太安醫院住院云云，係因遭乙○○解職，又要向乙○○借款，經乙○○報警恐嚇取財，而被判刑坐牢，產生
      不平衡報復心理，方挾怨如此指述。且查被告丁○○確曾
      經在被告乙○○擔任院長之太安醫院任職，而意圖為其不
      法之所有，於九十年六月十一日上午八時許，將其所書寫
      分別載有：「向你借拾萬元做生意，賺回一定還。玉山銀
      行0000－000－000000號丁○○。六月十五
      日止。六月十六日健保局的信寄出」等語，及內容概為檢
      舉太安醫院院長乙○○，在病歷上登載其曾於八十八年八
      月五日、同年八月三十一日、同年九月二十三日及八十九
      年一月一日，在醫院住院等不實事項，詐領健保費用等語
      之信函二紙，裝置在信封內，至太安醫院，將前開信函委
      由不知情之太安醫院退休人員林森雄轉交與乙○○，以乙○○如不在九十年六月十五日交付十萬元，即將於翌日將
      上開檢舉信寄出與健保局一事，恐嚇乙○○交付十萬元，
      又自九十年六月十一日起，多次以電話告知受乙○○委託
      處理此事之太安醫院總務主任廖子峰，問稱院長乙○○考
      慮得怎麼樣，要把錢準備好，否則即要將檢舉函寄出，或
      向法院檢舉，讓醫院不得安寧等語，嗣於九十年六月十五
      日下午三時許，又前往太安醫院，向廖子峰稱錢如果沒有
      拿出來，就要寄出檢舉信，對醫院不利等語，九十年六月
      十六日上午九時許，復撥打電話至太安醫院予廖子峰，告
      稱：「要報復院長，我有很多方法，我如叫人下藥（注射
      ），護士會知道嗎？消毒器裏面放一些藥，他會知道嗎？
      病患會很淒慘，我讓他走法院走不完。」，及「我只是跟
      他借錢，我絕對讓他走法院，是他逼我這樣想，我若不『
      ㄘㄨㄥ』（台語）他，我是婊仔子，除非他在國外，否則
      我絕對有辦法弄他，到屏東操他女兒，她父親作的業，報
      應在他女兒身上，我這裡待不下去，到屏東操他女，你跟
      他講，我有很多線、方法弄他」等語，使乙○○心生畏懼
      ，乃報警處理，嗣經檢察官提起公訴，並經台灣台中地方
      法院判處有期徒刑三月，此有台灣台中地方法院九十年度
      訴字第一六五一號刑事判決一份在卷可參（見原審卷第九
      十一頁）。被告丁○○因向被告乙○○恐嚇取財，經乙○○報警，而為警捕獲並遭檢察官起訴及法院判刑，則被告
      丁○○對於被告乙○○言語恐嚇如此極端，二人間又有如
      此深沈怨隙，被告丁○○對被告乙○○挾怨所為上開指控
      其並無在太安醫院住院乙事，是否真實，更屬可疑，更難
      以採信。
五、次查據被告乙○○於偵查時供稱：丁○○在太安醫院住院四
    次，住院就如丁○○所檢舉之日期…，這些住院期間之紀錄
    都是由我填載等語（參九十年度他字第一六七四號偵查卷第
    五四頁反面），於本院上訴審準備程序時供稱：「（問：丁○○在醫院住過幾次？）四次，都是我為主治醫師」等語（
    參本院上訴卷第四十頁），於本院更一審審理時亦供稱：「
    丁○○確有在醫院四次住院，第一次是自己車禍，第二次是
    九二一地震餘震被打到頭部，第三次是家裡浴室滑倒，第四
    次是在榮總疝氣開刀，手術後肚子急性疼痛才在我們醫院住
    院，原因不同，住院時間很短，原因沒有特殊奇怪值得懷疑
    的地方，我們沒有虛報，被告丁○○確實有住院，也有紀錄
    ，其申報的醫療費用也不多，伊都是主治醫師，有實際看病
    ，實際紀錄，住院有很多人經手，不能說虛假。」等語（參
    本院更一卷審理筆錄），並核與被告丁○○於八十八年八月
    三十一日至同年九月五日、同年九月二十三日至十月一日、
    同年十二月二十二日至二十七日、八十九年一月一日至四日
    等期間，在太安醫院住院之診療記錄、醫囑單、出院病歷摘
    要、生化檢驗報告、住院許可証、超音波報告單及被告丁○○自承其親自簽名之住院志願書等所載之住院上開期間、病
    情及之診療情形之記錄內容，均相符合（見90年度他字第16
    74號卷第十一至四十六頁），且觀之被告丁○○上開住院及
    診療、檢查記錄內容，記載詳盡，且歷經醫院內多人之手，
    足認尚非屬被告乙○○為詐欺每次數次千元醫療費用，而偽
    造之資料，或臨訟造假所為，本院認被告乙○○上開所辯「
    被告丁○○於上開時間確實有住院」等情，應非虛言。
六、復參以證人吳洪美於原審證稱「其在太安醫院服務約三十年
    ，現在仍在該醫院服務，擔任煮飯及送便當給病人吃的工作
    ，與被告丁○○是醫院之同事，丁○○曾經因為頭部受傷在
    太安醫院住院就診，住了好幾天，但不記得住院幾次。」等
    語，證人林森雄於原審證稱「其在太安醫院擔任顧問，負責
    行政、總務工作，八十八年十二月二十二日丁○○的住院手
    續是其為丁○○辦理，丁○○確實有到醫院辦理住院，其辦
    理之後就交給醫師及護理站處理，之後其也在病房看過丁○○。」等語（見原審卷第四十八、四十九頁、第一四０至一
    四三頁），並有丁○○在太安醫院住院許可証可稽（見90年
    度他字第1674號卷第六十五頁），亦核與被告丙○○所供稱
    「其雖然不是丁○○就診時之服務護士，但其曾經隨醫師查
    病房時在病房看見丁○○，而後製作丁○○之護理紀錄，八
    十八年九月二十三日丁○○確實有住院，護理紀錄是確實，
    有看到丁○○住院才紀錄。」等語，尚相吻合，被告丙○○
    所供，尚可採信。則本件本院審酌被告丁○○與被告乙○○
    間有上開怨隙，暨被告丁○○上開指陳其並無在太安醫院住
    院，太安醫院院長乙○○虛報各項紀錄詐領醫療費用乙事，
    應係挾怨報復所為不實之指控，並不可採信，復觀之被告丁○○上開住院及診療、檢查記錄內容，記載詳盡，且歷經醫
    院內多人之手，足認被告乙○○所辯「被告丁○○於上開時
    間確實有住院」非虛，而被告丙○○確實見過被告丁○○住
    院方做護理紀錄，而認定被告丁○○於八十八年八月五日、
    同年八月三十一日、同年九月二十三日及八十九年一月一日
    ，有在太安醫院住院診療之事實，已詳如上述，則自不能依
    據丁○○不實之指控遽認被告乙○○有偽造私文書、行使偽
    造私文書、業務上登載不實文書、行使業務上登載不實文書
    或詐欺取財之犯行，亦不能憑此認定被告丁○○與被告乙○○共犯上開罪行。又查被告丁○○既然有於八十八年八月五
    日、同年八月三十一日、同年九月二十三日及八十九年一月
    一日，在太安醫院住院診療，已經論述如前，則被告丙○○
    於護理紀錄上記載護理過程，自亦無成立刑法上業務登載不
    實文書及其行使之罪責問題。
七、再查依臺灣臺中地方法院檢察署向臺中市衛生局調取被告丁○○之住院、門診等病歷資料顯示，太安醫院八十八年九月
    二十三日至同年十月二日期間之醫囑單及護理紀錄內之上有
    李秀玉、陳淑觀二人之職章（參九十年度他字第一六七四號
    偵查卷第十二、十四頁），而被告丙○○於偵查時供稱：「
    （問：提示八十八年九月二十三日護理紀錄是否為你所寫？
    ）包括陳淑觀、李秀玉之護理紀錄都是我寫的」、「（問：
    為何特別用不同字跡書寫？）因八小時一個班，為了區分是
    二個不同之班別，故意寫的」等語（參九十年度他字第一六
    七四號偵查卷第一○○頁）；於原審時供稱：「（問：丁○○在醫院就診，你從來沒有擔任過他的服務護士？）沒有」
    、「（問：既然沒有你是否在醫院的護理紀錄上面，記載丁○○到醫院來看病？）我有紀錄，但我不是第一線照顧的病
    人，我跟醫師查房的時候，有看到這個病人，我回護理站再
    寫護理紀錄」、「（問：你是用你的名義寫護理紀錄？）不
    是」、「（問：為何不是用你的名義，寫護理紀錄？）因為
    我們有排班，那時候是李秀玉的班，我是代他的班，這是我
    們的流程。」等語（參原審卷第三十一、三十二頁）；再於
    本院上訴審準備程序時供稱：「醫囑單會蓋護理人員的李秀
    玉與陳淑觀的章，是因為她們是同一小組負責一些病人，該
    單據上的章並非我所蓋，通常護士的章都放在護理站，當天
    不是她們二位負責被告丁○○之護理，因為她們二人請假沒
    有過來，我們醫院當初規定由她們二人負責照顧該病患，雖
    然她們二人沒來，但是為了分配工作時數與工作量及計算薪
    水用，所以才蓋她們二人的章」、「（問：為何你在該紀錄
    之字跡不一？）可能是我白天比較忙所以寫得比較潦草，晚
    上比較有時間所以寫得比較工整，通常我的字跡比較工整」
    、「（問：為何比較工整的字跡為陳淑觀，比較潦草的字跡
    為李秀玉？）我不是因為人的問題為區分，是以班別來區分
    ，只是湊巧這樣子」等語（參本院上訴卷第一○五、一○六
    頁）。而經證人李秀玉於偵查中證稱：「（問：是否認識丁○○？）曾聽過這個名字，但我在太安醫院服務期間，未曾
    照顧過這個病人，我可以確定」、「（問：（提示卷附八十
    八年九月二十三日護理紀錄）這紀錄是你所書寫？）不是我
    寫的，當時是九二一地震，我家半倒，休假沒上班，但原先
    排班是排我的班，護理長丙○○自己代理我的班處理的」、
    「（問：何以八十八年九月二十四日會有你蓋章之護理紀錄
    ？）因為我請假，護理長找人代班」等語（參九十年度他字
    第一六七四號偵查卷第八五頁）。另證人陳淑觀於偵查中證
    稱：「（問：（提示八十八年九月二十三日護理紀錄）這是
    你書寫的？）不是我寫的，那是護理長寫的」、「（問：護
    理長何以用你的名義填寫護理紀錄？）可能是他依照原定排
    班表做紀錄」、「（問：你未上班，何以護理紀錄會有你名
    字？）我有上班，可能到別處支援，為何會用我名義要問護
    理長」等語（參九十年度他字第一六七四號偵查卷第八五頁
    反面、第八六頁），嗣於原審時，證人陳淑觀、李秀玉仍均
    證稱：護理紀錄不是伊等本人所寫，印章是伊等所有沒有錯
    ，伊等未親自寫護理紀錄，但伊等都會有職務代理，如果職
    務代理，醫院規定由代理人蓋伊等印章，因為伊等有排班，
    所以被告丙○○會蓋伊等印章。」等語（參原審卷第五十、
    五十一頁），又依太安醫院之規定，護理人員休假或有事請
    假，而由他人代班時，護理紀錄仍然蓋用原來值班護理人員
    之職章，而非以代理人之名義製作，亦為如此辦理之情事，
    亦有被告丙○○提出之護理紀錄可稽（見原審卷第六十八、
    六十九頁），可見證人陳淑觀、李秀玉及被告丙○○三人所
    供，應可採信，則由上揭證人陳淑觀、李秀玉之證詞及被告
    丙○○之供詞可知，上揭八十八年九月二十三日起至同年十
    月一日止之護理紀錄，雖非由其上所蓋印章「李秀玉」、「
    陳淑觀」等人所親自記載，而係由被告丙○○本人所記載，
    惟證人李秀玉、陳淑觀已供明當時發生九二一地震，或因休
    假未上班，或因至別處支援，而丙○○依照原定排班表，又
    依醫院規定由代理人蓋伊等印章，代班處理作成護理紀錄之
    情事，又本件上開護理紀錄之內容記載被告丁○○住院之事
    實乃為真實，業如前述，則雖証人李秀玉及陳淑觀沒有親自
    為病人護理，惟被告丙○○既依照原定排班表以彼等名義製
    作護理紀錄，又依醫院之規定，護理人員休假或有事而由他
    人代理時，護理紀錄仍然蓋用原來值班護理人員之職章，而
    非以代理人之名義製作，而該醫院之各護理人員若有休假請
    假由他人代班時，也都如此辦理，是本件被告丙○○以李秀
    玉及陳淑觀之名義製作護理紀錄，即非冒用渠等名義製作，
    且護理紀錄之內容並無虛偽不實，自無偽造文書之行為可言
    至明。另查關於以邱麗珠及李秀妙名義製作之護理紀錄部分
    ，被告丙○○否認係其所製作，本院調查結果，認為並無明
    確之證據可以認定此二部分之護理紀錄確係被告丙○○所製
    作，惟查被告丁○○既然有於八十八年八月五日、同年八月
    三十一日、同年九月二十三日及八十九年一月一日，在太安
    醫院住院診療，已經詳述如上，則此部分縱由他人代為以彼
    等二人名義製作，而非由邱麗珠及李秀妙二人所親自製作之
    護理紀錄，惟上開護理紀錄之記載亦並無內容不實可言，自
    不足生損害於公眾或他人，亦無成立刑法上偽造文書之罪行
    亦明。至上開被告丁○○之住院等資料顯示，太安醫院八十
    九年一月一日至同年一月四日期間之醫囑單上有醫師劉明詮
    之職章、八十八年九月二十三日之住院許可證之住院經辦人
    簽名上有洪彩雲之職章（參九十年度他字第一六七四號偵查
    卷第十八頁、第二一頁），雖亦同有他人代為以彼等名義製
    作，而非由劉明詮、洪彩雲所親自製作情事，惟上開紀錄之
    記載亦無內容不實可言，與邱麗珠及李秀妙二人上述情形，
    同屬不足生損害於公眾或他人，亦無成立刑法上偽造文書之
    犯行，而此經人代劉明詮、洪彩雲製作之醫囑單等部分，並
    未經公訴人起訴載明於起訴事實，本件既為被告乙○○、丙○○、丁○○三人無罪判決，此部分應由公訴人另為處理，
    併為敘明。
八、此外本件查無其他積極證據足以認定被告乙○○、丙○○、
    丁○○三人有公訴人所指上開之犯行。則綜上所述，本院認
    為本件既無積極明確之證據，可以認定被告乙○○、丁○○
    及丙○○三人，有共同謀議向中央健康保險局詐領醫療費用
    而虛偽製作病歷、診療紀錄、醫囑單、住院許可證、住院志
    願書、醫療費用申請書之行為，原審以不能證明被告犯罪，
    而依刑事訴訟法第三百零一條第一項規定，諭知無罪之判決
    ，經核認事用法，並無不合，公訴人上訴意旨仍執前詞，指
    摘原判決不當，為無理由，應予駁回。
九、至公訴人另以被告乙○○在其負責之太安醫院，僱用沒有醫
    師資格之林豐裕、盧銘欽為病人看診，向中央健康保險局詐
    取健保醫療費用，認為被告乙○○觸犯醫師法第二十八條第
    一項及刑法第二百十六條、第二百十五條與刑法第三百三十
    九條第一項等罪，而移送併辦（九十二年度偵字第一四六九
    七號）。經查被告乙○○並無起訴書所載觸犯刑法第二百十
    六條、第二百十五條、第三百三十九條第一項等行為，已經
    如前所述而應諭知無罪，自與上開併辦部分無連續犯或牽連
    犯裁判上一罪之關係，本院無從併辦，應予以退回。
據上論結，應依刑事訴訟法第三百六十八條，判決如主文。
本案經檢察官甲○○到庭執行職務。
中    華    民    國    97    年    4     月    8     日
            刑事第二庭  審判長法  官  李  璋  鵬
                              法  官  胡  忠  文
                              法  官  蕭  錦  鍾
上列正本證明與原本無異。
檢察官得上訴。
被告不得上訴。
如不服本判決應於收受本判決後10日內向本院提出上訴書狀，其
未敘述上訴理由者，並得於提起上訴後10日內向本院補提理由書
狀（均須按他造當事人之人數附繕本）「切勿逕送上級法院」。
                              書記官  蕭  訓  慧
中    華    民    國    97    年    4     月    8     日


司法院資訊處製作；財團法人民間司法改革基金會備份。
